ACORDAO-COMPLETO-2526470

ACÓRDÃO 1778/2022 ATA 11/2022 - SEGUNDA CÂMARA

VISTOS, relatados e discutidos estes autos de aposentadorias deferidas pelo Instituto Federal de Educação, Ciência e Tecnologia de São Paulo (IFSP) em favor de Francisco Gayego Filho e Márcia Helena Marques Rabelo;
ACORDAM os Ministros do Tribunal de Contas da União, reunidos em Sessão da 2ª Câmara, nos termos do art. 71, III e IX, da Constituição de 1988, dos arts. 1º, V, 39, II, e 45 da Lei n.º 8.443, de 1992, e dos arts. 260, § 1º, e 262, § 2º, do RITCU, ante as razões expostas pelo Relator, em: 
9.1. assinalar a legalidade do ato inicial de aposentadoria em favor de Márcia Helena Marques Rabelo (à Peça 4 sob o n.º 90412/2018) , concedendo-lhe o respectivo registro;
9.2. assinalar a ilegalidade do ato inicial de aposentadoria em favor de Francisco Gayego Filho (à Peça 3 sob o n.º 90398/2018) , negando-lhe o respectivo registro, diante da indevida percepção da vantagem como "quintos ou décimos" de função, ante a indevida ausência do necessário substrato material, não podendo ser aí aplicado, desse modo, o entendimento fixado pelo STF no RE 638.115-CE;
9.3. dispensar o ressarcimento das quantias percebidas indevidamente, mas de boa-fé, em consonância com a Súmula n.º 106 do TCU;
9.4. determinar que, no prazo de 15 (quinze) dias contados da ciência desta deliberação, o Instituto Federal de Educação, Ciência e Tecnologia de São Paulo adote as seguintes medidas:
9.4.1. faça cessar os pagamentos decorrentes do ato ora considerado ilegal em face da indevida percepção da vantagem como "quintos ou décimos" de função, ante a indevida ausência do necessário substrato material, não podendo ser aplicado, assim, o entendimento fixado pelo STF no RE 638.115-CE, sob pena de responsabilidade solidária da autoridade administrativa omissa, nos termos do art. 71, IX, da Constituição de 1988 e do art. 262, caput, do RITCU;
9.4.2. dê ciência desta deliberação ao interessado, alertando-o de que o efeito suspensivo proveniente da eventual interposição do subsequente recurso junto ao TCU não o eximirá da devolução dos valores percebidos indevidamente após a notificação, diante do não provimento desse recurso, devendo encaminhar os comprovantes da correspondente notificação ao TCU no prazo de 30 (trinta) dias;
9.4.3. encaminhe a este Tribunal, nos termos do art. 262, § 2º, do RITCU, o novo ato de concessão da aludida aposentadoria, sem a ilegalidade indicada nesta deliberação diante da indevida percepção da vantagem como "quintos ou décimos" de função, ante a indevida ausência do necessário substrato material, não podendo ser aí aplicado, desse modo, o entendimento fixado pelo STF no RE 638.115-CE, para que seja submetido à apreciação pelo TCU, na forma do art. 260, caput, do RITCU;
9.5. enviar a cópia do presente Acórdão, com o Relatório e a Proposta de Deliberação, ao Instituto Federal de Educação, Ciência e Tecnologia de São Paulo, para ciência e efetivo cumprimento do item 9.4 deste Acórdão; e
9.6. arquivar o presente processo, sem prejuízo de promover o monitoramento da determinação proferida pelo item 9.4 deste Acórdão, representando ao TCU, se necessário.

Aposentadorias deferidas pelo Instituto Federal de Educação, Ciência e Tecnologia de São Paulo (IFSP).

Segunda Câmara

3. Interessados: Francisco Gayego Filho (CPF XXX.424.088-XX); Márcia Helena Marques Rabelo (CPF XXX.988.378-XX).

13.1. Ministros presentes: Augusto Nardes (na Presidência) e Aroldo Cedraz.
13.2. Ministro-Substituto convocado: Marcos Bemquerer Costa.
13.3. Ministro-Substituto presente: André Luís de Carvalho (Relator).

ACORDAO-COMPLETO-2539173

Acórdão de Relação 3002/2022 - Segunda Câmara

Acórdão de Relação

ANDRÉ DE CARVALHO

Trata-se de aposentadorias deferidas pelo Instituto Federal de Educação, Ciência e Tecnologia de São Paulo (IFSP) em favor de Francisco Gayego Filho e Márcia Helena Marques Rabelo.
2.	Após a análise final do feito, a Auditora Federal Tânia Mara Leite da Silva lançou o seu parecer conclusivo à Peça 21, com a anuência, por delegação de competência, do diretor da Sefip (Peça 22) , nos seguintes termos:
	" (...) 2. O presente processo foi instruído por esta Unidade Técnica em março do presente ano, com proposta de legalidade dos atos de concessão de aposentadoria de Francisco Gayego Filho e Márcia Helena Marques Rabelo, conforme peça 6.
	3.	Ato contínuo, nos termos de peça 9, o MPTCU emitiu parecer opinando, no caso de Francisco Gayego Filho, pela realização de diligência à unidade jurisdicionada para que:
	a) informasse a natureza da parcela judicial de R$ 10.711,44, constante do contracheque atual do inativo (fl. 1 da peça n. 8) , e enviasse cópia do provimento judicial que determinou a inclusão da referida rubrica nos proventos do aposentado, e
	b) especificasse a forma de cálculo da parcela judicial em questão, bem como o mês e ano em que a vantagem foi inserida nos proventos do interessado.
	4.	Após, o Ministro-Relator acolheu o supracitado parecer, conforme peça 10.
	5.	Assim, após o envio de diligência à unidade jurisdicionada (peça 11) , juntaram-se ao presente processo os documentos acostados à peça 13.
	Exame técnico
	6.	De acordo com peça 13, p. 2, o Instituto Federal informou que a parcela judicial de R$ 10.711,44 se refere a incorporação de quintos.
	7.	A memória de cálculo da parcela está acostada à peça 13, p. 4. Verifica-se que houve a incorporação de 3/5 de FC-6, 1/5 de FC-5 e 1/5 de FC-3. O valor pago a partir de setembro/1988 foi de R$ 4.088,50, conforme informado (peça 13, p. 4) .
	8.	Em contracheque de fevereiro/2014, consta que o valor da rubrica foi atualizado para R$ 10.771,04 (peça 13, p. 15) .
	9.	Sobre a incorporação de quintos, esta Corte de Contas já firmou entendimento de que é legítima a incorporação de parcelas de funções comissionadas, de Instituições Federais de Ensino, nos valores estipulados pela Portaria 474/1987-MEC, desde que incorporadas até 31/10/1991 e pagas sob a forma de vantagem pessoal nominalmente identificada - VPNI, sujeitando-se apenas aos reajustes gerais do funcionalismo público (Acórdão 1283/2006-TCU-Segunda Câmara, de relatoria do Ministro Walton Alencar Rodrigues) . O que tem motivado o Tribunal a julgar diversos atos de aposentadoria ilegais é a modificação da base de cálculo da vantagem ao longo do tempo, devido a inclusão de vantagens posteriormente concedidas.
	10. Nesse sentido, cabe citar, especialmente, a Decisão 235/1998-TCU-1ª Câmara, de relatoria do Ministro Marcos Vinicios Vilaça, que, modificando o entendimento anterior, deixou assente que a retribuição pelo exercício de cargos de direção e funções gratificadas, iniciado após o advento da Lei 8.168/1991, deve observar os valores estipulados naquele diploma, preservando-se a retribuição, com base no valor das funções de confiança transformadas, dos servidores que as exerciam e continuaram no exercício dos cargos de direção e das funções gratificadas resultantes da transformação, bem como o valor dos quintos incorporados com base no exercício das funções de confiança transformadas, tanto para os servidores ativos quanto para os aposentados.
	11. Sobre a remuneração das funções comissionadas anteriores à Lei 8.168/1991, a Portaria 474/1987, determinava:
	'Art. 2º As Funções Comissionadas são previstas no Anexo I, devendo ser exercidas em regime de tempo integral. Parágrafo Único. A remuneração das Funções Comissionadas previstas no Anexo I terá valor igual ao da remuneração do Professor Titular da carreira do Magistério Superior em regime de Dedicação Exclusiva, com Doutorado, acrescida dos percentuais a seguir especificados:
	FC-1 - 80%
	FC-2 - 65%
	FC-3 - 55%
	FC-4 - 40%
	FC-5 - 30%
	FC-6 - 20%'
	12. Considerando o regime jurídico do pessoal docente das IFES, em sua maioria celetista até o advento da Lei 8.112/1990, a concessão da incorporação de função teve como marco inicial a vigência da Lei 8.911/1994, ou seja, 12/7/1994. Nessa época, a remuneração do professor titular nas condições descritas pela Portaria 474/1987, era composta do vencimento básico mais a Gratificação de Atividade Executiva - GAE, no percentual de 160%, instituída pela Lei Delegada 13, de 27/8/1992 e majorada pela Lei 8.676, de 13/7/1993.
	13. A remuneração de Professor Titular com Dedicação Exclusiva e Doutorado, mais a GAE no mês de janeiro/1995, era de R$ 3.169,37. A tabela abaixo apresenta os valores dos quintos incorporados, de acordo com os critérios definidos nos Acórdão 835/2012-TCU-Plenário (Relator Ministro Augusto Nardes) e 1.915/2012-TCU-Plenário (Relator Ministro Augusto Nardes) , para os servidores que não ajuizaram ações judiciais (ou para os que o fizeram, mas não lograram êxito, em decisão transitada em julgado) . Para os demais, é necessário obter o valor da remuneração do Professor Titular com dedicação exclusiva e doutorado na data do provimento judicial de 1º Grau e aplicar sobre ele apenas os índices de aumentos lineares após o provimento judicial.
	14. A tabela a seguir apresenta os valores da VPNI integral para cada FC, conforme a jurisprudência do TCU.
	FUNÇÃO 5/5 (10/10) 4/5 (8/10) 3/5 (6/10) 2/5 (4/10) 1/5 (2/10) 
	FC-1 5.963,81 4.771,04 3.578,28 2.385,52 1.192,76
	FC-2 5.466,83 4.373,46 3.280,09 2.186,73 1.093,36
	FC-3 5.135,50 4.108,40 3.081,30 2.054,20 1.027,10
	FC-4 4.638,52 3.710,81 2.783,11 1.855,40 927,70
	FC-5 4.307,20 3.445,76 2.584,32 1.722,88 861,44
	FC-6 3.975,87 3.180,69 2.385,22 1.590,34 795,17
	CD-1 5.853,96 4.683,17 3.512,37 2.341,58 1.170,79
	CD-2 5.017,68 4.014,14 3.010,61 2.007,07 1.003,54
	CD-3 3.972,33 3.177,86 2.383,40 1.588,93 794,46
	CD-4 2.926,98 2.341,58 1.756,18 1.170,79 585,39
	FG-1 522,67 418,14 313,60 209,07 104,53
	FG-2 364,28 291,42 218,56 145,71 72,86
	FG-3 294,75 235,80 176,85 117,90 58,95
	FG-4 161,27 129,02 96,76 64,50 32,25
	FG-5 125,13 100,10 75,07 50,05 25,02
	FG-6 91,76 73,41 55,05 36,70 18,35
	FG-7 43,33 34,66 26,00 17,33 8,67
	FG-8 33,62 26,90 20,17 13,45 6,72
	FG -9 27,25 21,80 16,35 10,90 5,45
	15. Conforme peça 16, em momento anterior à aposentadoria, a rubrica já fazia parte da remuneração do interessado, apesar de não ter sido incluída no ato. Com base na tabela acima, o valor a que o ex-servidor tem direito é de R$ 4.273,76. Assim, o valor pago na rubrica questionada está irregular. É necessário atentar para o fato de que o ato informa a incorporação de CD-3 (situação diferente daquela presente na resposta à diligência, a qual foi descrita no item 7 desta instrução) . Ademais, o servidor já recebe rubrica administrativa relativa à incorporação de função, no valor de R$ 2.126,65. Assim, deveria receber, a título de rubrica judicial, o valor de R$ 2.147,11.
	16. Destarte, o presente ato deve ser considerado ilegal com negativa de registro.
	Conclusão 
	17. Ante o exposto, o ato de concessão inicial em favor de Francisco Gayego Filho deve ser considerado ilegal com negativa de registro.
	18. No caso de Márcia Helena Marques Rabelo, o ato deve ser considerado legal e registrado.
	Proposta de encaminhamento
	19. Ante o exposto, propõe-se, com base nos arts. 71, inciso III, da Constituição Federal, 1o, inciso V, e 39, inciso II, da Lei 8.443/1992 e 260, § 1o, do Regimento Interno do Tribunal de Contas da União (TCU) :
	a) considerar legal e registrar o ato de concessão inicial de aposentadoria de Márcia Helena Marques Rabelo;
	b) considerar ilegal e recusar registro ao ato de concessão de aposentadoria a Francisco Gayego Filho;
	c) dispensar a devolução dos valores indevidamente recebidos até a data da ciência pela Universidade Federal de São Paulo do acórdão que vier a ser proferido, com base no Enunciado 106 da Súmula da Jurisprudência do TCU;
	d) determinar à UFSP, com base no art. 45 da Lei 8.443/1992, que:
	d.1) faça cessar os pagamentos decorrentes do ato impugnado, comunicando ao TCU, no prazo de quinze dias, as providências adotadas, nos termos dos arts. 262, caput, do Regimento Interno do TCU;
	d.2) emita novo ato, livre da irregularidade apontada, submetendo-o ao TCU pelo e-Pessoal no prazo de trinta dias, nos termos dos arts. 262, § 2o, do Regimento Interno do TCU;
	d.3) informe ao interessado o teor do acórdão que vier a ser prolatado, encaminhando ao TCU, no prazo de trinta dias, comprovante da data de sua ciência, e esclarecendo que, no caso de não provimento de recurso eventualmente interposto, deverão ser repostos os valores recebidos após a ciência do acórdão."
3.	Enfim, por intermédio da Exma. Sra. Procuradora-Geral Cristina Machado da Costa e Silva, o MPTCU anuiu, em cota singela (Peça 23) , à aludida proposta da unidade técnica.
É o Relatório.

não há.

Procuradora-Geral Cristina Machado da Costa e Silva.

APOSENTADORIA. INDEVIDA INCORPORAÇÃO DE "QUINTOS OU DÉCIMOS" DE FUNÇÃO ANTE A AUSÊNCIA DO NECESSÁRIO SUBSTRATO MATERIAL. NÃO APLICAÇÃO, ASSIM, DO ENTENDIMENTO FIXADO PELO STF NO RE 638.115-CE. ILEGALIDADE DE UM ATO. NEGATIVA DE REGISTRO. LEGALIDADE DO OUTRO ATO COM O CONSEQUENTE REGISTRO. DETERMINAÇÕES. COMUNICAÇÕES.

APOSENTADORIA (APOS)

Secretaria de Fiscalização de Integridade de Atos e Pagamentos de Pessoal e de Benefícios Sociais (Sefip).

Trata-se de aposentadorias deferidas pelo Instituto Federal de Educação, Ciência e Tecnologia de São Paulo (IFSP) sob as seguintes condições:
	Peça
	Beneficiários
	Número de controle
	Data de Nascimento
	Tipo de Ato e
de Aposentadoria
	Vigência
	Enviado ao TCU

	3
	Francisco Gayego Filho
	90398/2018
	31/5/1941
	Inicial - Aposentadoria Voluntária
	28/4/2011
	20/5/2019

	4
	Márcia Helena Marques Rabelo
	90412/2018
	2/12/1962
	Inicial - Aposentadoria Voluntária
	1º/2/2013
	20/5/2019

2.	Como visto, as referidas aposentadorias seriam voluntárias com os proventos integrais calculados pela última remuneração do correspondente cargo, nos termos do art. 6º da EC n.º 41, de 2003.
3.	A Sefip detectou no ato de Francisco Gayego Filho (Peça 3) , contudo, a inadequada percepção da vantagem como "quintos ou décimos" de função pública em parcela judicial sob o valor de R$ 10.711,44, contrariando os critérios fixados pela Lei n.º 8.911, de 1994.
4.	Por esse prisma, após a análise final do feito, a Sefip pugnou pela ilegalidade do aludido ato de aposentadoria à Peça 3, sem prejuízo de pugnar pela legalidade do ato em favor de Márcia Helena Marques Rabelo (Peça 4) ; tendo o MPTCU anuído a essa proposta.
5.	O TCU pode incorporar o parecer da Sefip a estas razões de decidir.
6.	Ao discorrer sobre a vantagem inerente à incorporação de "quintos ou décimos" de função, a Sefip assinalou que, a partir da documentação acostada à Peça 13, teria ocorrido a incorporação de 3/5 de FC-6 e 1/5 de FC-5, além de 1/5 de FC-3, salientando que teria sido pago o valor de R$ 4.088,50 a partir de setembro de 1988, ao passo que, no contracheque do aludido interessado para fevereiro de 2014, figuraria o valor atualizado da rubrica em R$ 10.771,04 (Peça 13, p. 2) , e, assim, o aludido ato padeceria de ilegalidade, não sendo aplicável, de todo modo, o entendimento fixado pelo STF no RE 638.115-CE em favor da incorporação de semelhante vantagem, durante a Sessão de 18/12/2019 com o subsequente trânsito em julgado a partir de 17/9/2020, até porque a subjacente ilegalidade não decorreria do mero erro de cálculo, mas, sim, da percepção da aludida vantagem em evidente dissonância com a aplicação da respectiva norma jurídica ante a ausência do necessário substrato material.
7.	Ao discorrer, por sua vez, sobre a incorporação de "quintos", a unidade técnica assinalou que o TCU admitiria a legalidade da incorporação das parcelas de funções comissionadas em Instituições Federais de Ensino pelos valores estipulados pela então Portaria MEC n.º 474, de 1987, desde que incorporadas até 31/10/1991 e pagas sob a forma de vantagem pessoal nominalmente identificada (VPNI) , ficando sujeitas apenas aos reajustes gerais do funcionalismo público, em sintonia, por exemplo, com o Acórdão 1.283/2006-2ªCâmara, entre outros, subsistindo a ilegalidade, contudo, sobre os atos de aposentadoria com a modificação da base de cálculo para essa vantagem, ao longo do tempo, em face da inclusão de vantagens posteriormente concedidas.
8.	Bem se vê, aliás, que, como assinalou a Sefip, a incorporação da função teve o marco inicial fixado na vigência da Lei n.º 8.911, de 1994, ao passo que, naquela época, a remuneração do professor titular nas condições descritas pela então Portaria MEC n.º 474, de 1987, seria composta pelo vencimento básico mais a Gratificação de Atividade Executiva (GAE) , em 160%, nos termos da então Lei Delegada n.º 13, de 1992, com a majoração pela Lei n.º 8.676, de 1993.
9.	Por esse ângulo, em sintonia com o cálculo promovido pela unidade técnica, o valor pago na aludida rubrica padeceria de ilegalidade, já que o valor correto para essa vantagem estaria em R$ 4.273,76, destacando que o servidor já perceberia a rubrica administrativa como incorporação de função sob o valor de R$ 2.126,65, de tal sorte que, a título da parcela judicial, o interessado deveria perceber o valor de R$ 2.147,11.
10.	Diante, enfim, da entrada do aludido ato de aposentadoria no TCU há menos de 5 anos, não seria necessária a prévia oitiva do respectivo interessado, estando esse entendimento em plena consonância com a jurisprudência do STF (v.g.: MS-25.116 e MS-25.403) e com a exceção prevista na Súmula Vinculante n.º 3 do STF, além de estar em sintonia com a jurisprudência do TCU (v.g.: Acórdão 587/2011-TCU-Plenário, entre outros) .
11.	O TCU deve assinalar a ilegalidade, portanto, do aludido ato de aposentadoria em favor de Francisco Gayego Filho (Peça 3) para lhe negar o respectivo registro, sem prejuízo da legalidade do ato em favor de Márcia Helena  Marques Rabelo (Peça 4) , com o consequente registro, e, assim, determinar a imediata cessação dos pagamentos para a indevida percepção da vantagem como "quintos ou décimos" de função, ante a indevida ausência do necessário substrato material, não podendo ser aí aplicado, desse modo, o entendimento fixado pelo STF no RE 638.115-CE.
Ante o exposto, pugno pela prolação do Acórdão ora submetido a este Colegiado.
TCU, Sala das Sessões, em 19 de abril de 2022.
Ministro-Substituto ANDRÉ LUÍS DE CARVALHO 
Relator